最高法院刑事判決　　　　　　　　　　　　　　　九十三年度台上字第四五二三號
　　上　訴　人　甲○○
右上訴人因丙○○○等自訴誣告案件，不服台灣高等法院高雄分院中華民國九十年十
一月三十日第二審更審判決（九十年度上更(一)字第三００號，自訴案號：台灣高雄地
方法院八十七年度自字第一五七號），提起上訴，本院判決如左：
    主  文
原判決撤銷，發回台灣高等法院高雄分院。
    理  由
本件原判決認定：上訴人甲○○係丙○○○之子，乙○○之弟。緣於民國八十二年間
，丙○○○變賣祖產後，委由上訴人向案外人呂享寧購得高雄縣美濃鎮○○段三六一
一號土地，嗣因自耕能力問題，將該土地暫行登記在丙○○○之兄劉添傳名下，嗣於
八十三年六月間，移轉登記在上訴人名下。迨八十五年二月，乙○○發現上情，乃要
求上訴人交出該土地所有權狀，上訴人明知於八十五年二月二十五日，在高雄縣美濃
鎮○○路○段二０四巷六十五號丙○○○住處，協調如何處理該筆土地時，已將該所
有權狀交予其母丙○○○，詎於同年三月間，竟以遺失為由，向地政機關申請補發新
所有權狀，為乙○○及丙○○○發覺而共同提出告訴，經台灣高雄地方法院檢察署檢
察官提起公訴，由台灣高雄地方法院以八十五年度易字第六五二四號判決，論以使公
務員登載不實罪，判處有期徒刑四月，上訴人不服提起第二審上訴後，於原審法院審
理期間（八十六年上易字第一五六號，嗣經該院於八十六年九月四日駁回上訴確定）
，上訴人為掩飾犯行，意圖使乙○○受刑事處分，竟於八十六年七月二十四日具狀向
台灣高雄地方法院檢察署控告乙○○涉嫌竊取該所有權狀，惟經該署以八十六年度偵
字第一八一四二號為不起訴處分在案等情。因而撤銷第一審關於上訴人誣告部分之科
刑判決，改判仍論處上訴人以意圖他人受刑事處分，向該管公務員誣告罪，處有期徒
刑肆月；另就自訴意旨指稱：上訴人又於八十六年六月二十五日，具狀誣告自訴人丙
○○○、乙○○侵占等情，因認上訴人連續涉犯誣告罪嫌部分，經審理結果，認不能
證明上訴人犯罪，而不另諭知無罪，固非無見。
惟按：(一)、客觀上為法院認定犯罪事實及適用法律基礎之證據，雖已調查而其內容尚
未明瞭者，即與未經調查無異，如遽行判決，仍屬應於審判期日調查之證據而未予調
查之違背法令。原判決認定：上訴人已於八十五年二月二十五日，將前揭土地所有權
狀交予其母丙○○○保管等情。係以自訴人丙○○○於第一審法院另案審理上訴人偽
造文書案件（八十五年度易字第六五二四號）中，證稱：八十五年二月二十五日，在
甲○○家就上開土地討論如何處理，並寫切結書，甲○○有將上開土地所有權狀拿出
來給伊看，寫完切結書後，伊將上開土地所有權狀交與乙○○保管等語，資為主要之
憑據。然依卷內資料，自訴人丙○○○於本件原法院上訴審調查時，已另稱：「（八
十五年二月二十五日去你家客廳，甲○○有交出三六一一號土地所有權狀給妳？）沒
交給我也沒看到（旋改稱：腦筋不大好記不得了）」云云（見上訴卷第九十五頁），
其證詞並非始終一致，究以何者為可採，自應詳查審認。而依卷附之八十五年二月二
十五日上訴人書立之切結書第三項記載：「所有權移轉時所需之印鑑證明、所有文件
無條件轉移大姑丈宋集祥交由代書辦理」等語；嗣上訴人又與其母即自訴人丙○○○
於八十五年五月三日訂立協議書，內載：「乙方（即上訴人）將美濃鎮○○段三六一
一號、地目田，及美濃鎮○○段四０九─二五號、地目建，全部歸還甲方（指丙○○
○）所有，由乙方負責將所有文件、印鑑證明及移轉登記所必需資料，委姑丈宋集祥
轉交代書辦理移轉登記……」等旨，有各該切結書、協議書影本在卷可稽（見第一審
卷第三十七、三十九頁）。上開切結書、協議書中所謂上訴人應交付宋集祥，轉交代
書之所有權移轉所需之「所有文件」，究何所指？是否包括所有權狀？有無支付宋集
祥？如屬肯定，而該所有權狀茍如自訴人丙○○○於另案所證，已由上訴人於八十五
年二月二十五日交付予丙○○○，何以上訴人嗣於同年五月三日，又與丙○○○協議
，約定應由上訴人交付宋集祥，俾轉交代書辦理所有權移轉登記？凡此攸關丙○○○
於另案所為之上開不利於上訴人之證言是否可信之重要事項，顯然仍有疑義而待釐清
。原審未予調查說明，遽認上訴人已將該所有權狀交予其母丙○○○，難謂無調查職
責未盡及判決理由欠備之違誤。(二)、依起訴不可分之原則，檢察官或自訴人就犯罪事
實之一部起訴者，其效力及於全部。故法院對於起訴效力所及之事項，自應予以判決
。如對於起訴效力所及之事項，未經判決，按之刑事訴訟法第三百七十九條第十二款
之規定，難謂無已受請求之事項，而未予判決之違背法令。又刑法上之誣告罪，係侵
害國家法益之犯罪，故以一狀誣告數人，仍屬單純一罪。本件關於上訴人誣告自訴人
乙○○竊盜部分，依卷附之台灣高雄地方法院檢察署八十六年度偵字第一八一四二號
不起訴處分書（影本）所載，上訴人向該檢察署提出之告訴意旨，係略稱：「被告乙
○○、鍾兆麟二人係告訴人（即本件上訴人）甲○○之兄；原登記為告訴人名義下之
高雄縣美濃鎮○○段三六一一號土地之所有權狀，均留存在高雄縣美濃鎮○○路○段
二０四巷六十九號住處。因一時找不著，是於八十五年三月間，以遺失為名，請案外
人林永華代書代為申請補發，詎被告二人竟具狀對告訴人提起偽造文書告訴，經本署
以八十五年度偵字第一七００號提起公訴，其後經台灣高雄地方法院判處告訴人有期
徒刑，告訴人提起上訴，於案件進行中，告訴人整理筆錄時發現，有諸多疑點，始發
現該土地舊所有權狀可能為被告竊走。因認被告二人均涉有竊盜（贅載侵占）罪嫌云
云」（見第一審卷第七頁）。原判決認定上訴人上開告訴係屬捏詞誣告等情，倘若不
虛，則上訴人同時誣告鍾兆麟部分，雖未據起訴，惟參諸前揭說明，亦為起訴效力所
及，而應併予判決，始稱適法，乃原判決竟恝置不論，併有已受請求之事項，而未予
判決之違法。以上或為上訴意旨所指摘，或為本院得依職權調查之事項，應認原判決
仍有撤銷發回之原因。基於審判不可分原則，經原判決不另諭知無罪部分，應一併發
回。
據上論結，應依刑事訴訟法第三百九十七條、第四百零一條，判決如主文。
中　　　華　　　民　　　國　　九十三　　年　　　八　　　月　　三十一　　日
                              最高法院刑事第九庭
                                  審判長法官  林　增　福
                                        法官  邵　燕　玲
                                        法官  陳　世　雄
                                        法官  惠　光　霞
                                        法官  吳　三　龍
      右正本證明與原本無異
                                              書  記  官
中　　　華　　　民　　　國　　九十三　　年　　　九　　　月　　　三　　　日
                                                                        Ｅ
